最高法院刑事判決　　　　　　　　　　　　　　　八十六年度台上字第六六九○號
　　上　訴　人　甲○○
　　選任辯護人　陳尚義律師
右上訴人因違反稅捐稽徵法案件，不服台灣高等法院中華民國八十五年十二月十九日
第二審判決（八十五年度上訴字第五二九四號，起訴案號：台灣板橋地方法院檢察署
八十五年度偵字第一一八二五號），提起上訴，本院判決如左：
    主  文
原判決撤銷，發回台灣高等法院。
    理  由
本件原判決認定上訴人甲○○係台北縣樹林鎮○○街○段四十八號納稅義務人坤鑫有
限公司（下稱坤鑫公司）之實際負責人，為公司負責人，亦為從事業務之人。明知李
棍於民國八十三年一月至同年十二月間，並未在坤鑫公司工作，亦未支領薪資或任何
報酬。竟為該公司逃漏營利事業所得稅，於八十四年二月間，將李棍年籍資料及身分
證影本等資料，提供不知情之旭輝會計師事務所職員吳素惠，使吳素惠憑上開不實資
料，填載李棍於八十三年一月至十二間服務坤鑫公司，且領薪資新台幣（下同）十四
萬四千元等不實事項於其業務上作成之文書，即財政部台灣省北區國稅局各類所得扣
繳暨免扣繳憑單。並於八十四年三月間，連同該公司所製作之結算申報書等申報資料
，持向財政部台灣省北區國稅局台北縣分局申報營利事業所得稅，使稅捐機關核課錯
誤，藉以逃漏該公司之營利事業所得稅計三萬三千五百八十二元，足以生損害於李棍
本人及財政部台灣省北區國稅局台北縣分局課稅之正確性等情。因而撤銷第一審判決
，改判論處上訴人公司負責人，為納稅義務人以詐術逃漏稅捐之罪刑，固非無見。
惟查：(一)按稅捐稽徵法第四十七條規定本法關於納稅義務人、扣繳義務人及代繳人應
處徒刑之規定，於該條第一款所列公司負責人適用之，係自同法第四十一條轉嫁而來
，並非因身分成立之罪。故應受處罰者，須公司法所規定納稅義務人、扣繳義務人或
代繳人公司之負責人，苟非公司法所規定之負責人，即難依該條款規定處罰。本件坤
鑫公司，依卷附公司設立登記事項卡記載（見偵查卷第三八頁），其為有限公司，董
事為林陳甘。而公司法所稱之公司負責人，在有限公司為董事，公司法第八條第一項
定有明文。是縱坤鑫公司以詐術逃漏稅捐屬實，其轉嫁而依稅捐稽徵法第四十七條規
定處罰之對象，應係公司法所稱之公司負責人即董事林陳甘，上訴人既非坤鑫公司法
所稱之公司負責人，即無依該條轉嫁處罰之適用。原審未詳予勾稽，竟謂上訴人係坤
鑫公司之實際負責人，為公司負責人，而依稅捐稽徵法第四十七條第一款規定處罰云
云，其所持法律上之見解，顯屬可議。(二)判決不適用法則或適用不當者，為違背法令
，刑事訴訟法第三百七十八條規定甚明。又刑法上之牽連犯，必須二個以上行為有方
法與結果關係者，始足構成。原判決謂上訴人係坤鑫公司之負責人，於八十四年二月
間，將李棍年籍等資料，交予不知情之會計師事務所職員，憑以填載上開各類所得扣
繳暨免扣繳憑單，並於同年三月間持以行使申報逃漏營利事業所得稅，係成立稅捐稽
徵法第四十七條第一款及刑法第二百十六條、第二百十五條之間接正犯云云，如果屬
實，惟稅捐稽徵法第四十七條第一款之規定，係將納稅義務人之公司責任，於其應處
徒刑範圍，轉嫁於公司法所規定之公司負責人，受罰之公司負責人，乃代罰性質，其
本身尚無犯意及行為可言。此部分之處罰，是否與其所犯刑法第二百十六條、第二百
十五條之行使登載不實事項之文書犯行間，有二個方法結果行為之牽連犯情形﹖實有
研究之餘地。原審未詳予推敲，遽謂其間有方法結果之牽連關係云云，其法則之適用
，難謂無不當之違法。另上開各類所得扣繳暨免扣繳憑單，乃記載員工於坤鑫公司服
務，且具領薪資之憑證，是否非商業會計法第十五條第一款所規定之原始憑證﹖並非
無疑。又上訴人利用不知情之人員為不實之填載，是否不成立八十四年五月十九日修
正前商業會計法第六十六條第一款之間接正犯罪責﹖亦非無研求之餘地。原審未詳予
調查，明白審認論，亦屬違誤。上訴意旨指摘原判決不當，非無理由，應認有發回
更審之原因。
據上論結，應依刑事訴訟法第三百九十七條、第四百零一條，判決如主文。
中      華      民      國    八十六    年     十一     月     十四     日
                              最高法院刑事第十庭
                                  審判長法官  吳  雄  銘
                                        法官  池  啟  明
                                        法官  陳  宗  鎮
                                        法官  石  木  欽
                                        法官  吳  火  川
      右正本證明與原本無異
                                              書  記  官
中      華      民      國    八十六    年     十一     月     十九     日
